【裁判字號】    98,簡上,29
【裁判日期】    990527
【裁判案由】    返還不當得利
【裁判全文】
臺灣高雄地方法院民事判決              98年度簡上字第29號
上 訴 人即
承當訴訟人  大眾商業銀行股份有限公司
法定代理人  乙○○
訴訟代理人  李慶榮律師
            孫守濂律師
被上訴人即
被      告  台灣銀行股份有限公司高雄公司
法定代理人  丙○○
訴訟代理人  甲○○
            丁○○
            戊○○
上列當事人間請求返還不當得利事件，上訴人對於民國97年1 月
31日本院高雄簡易庭96年度雄簡字第1495號第一審簡易判決提起
上訴，經本院於民國99年5 月13日言詞辯論終結，判決如下：
    主  文
上訴駁回。
第二審訴訟費用由上訴人負擔。
    事實及理由
壹、程序部分：
    按訴訟繫屬中為訴訟標的之法律關係，雖移轉於第三人，於
    訴訟無影響。但第三人如經兩造同意，得聲請代當事人承當
    訴訟，民事訴訟法第254 條第1 項定有明文。查高雄第二信
    用合作社（下稱高雄二信）於提起本件上訴後，與上訴人簽
    訂概括讓與及承受契約，約定除保留資產外，將該社之全部
    資產，包括本件訴訟在內之債權、財產權及請求權，於民國
    98 年9月1 日交割日轉讓與上訴人，有上述概括讓與及承受
    契約附卷可考，上訴人乃具狀聲請承當訴訟，並經被上訴人
    同意（見本院卷第131 頁），於法自無不合，應予准許。
貳、實體部分：
一、高雄二信主張：94年7 月20日上午10時30分許，高雄二信營
    運部門主任黃輝雄接獲被上訴人職員來電表示，高雄二信營
    業部於同年月8 日送存之現鈔中1 捆（按︰每捆10紮，每紮
    百張鈔券）內含新臺幣（下同）40萬元之偽鈔，高雄二信即
    派員前往查看，發現該捆千元鈔券有未依規定之瑕疵—正面
    封籤（或封簽，下同）無蓋出納人員印章，其4 角祇蓋3 處
    「高合庫二營」騎縫章；偽鈔4 紮綁鈔紙帶未蓋收款人員印
    章，側面亦無蓋分社騎縫章；該捆鈔券已遭拆封。然高雄二
    信之營業部於同年月8 日並未送存鈔券，當天實係高雄二信
    之左營分社、三多分社分別送存鈔券400 萬元、500 萬元，
    被上訴人事隔12日後卻指稱高雄二信之營業部送存現鈔4 紮
    偽鈔，顯與事實不符。另被上訴人於同年月20日函合作金庫
    銀行高雄分行（下稱高雄合庫）載明，900 萬元同業存款千
    元鈔券中，其中1 捆內有4 紮偽鈔，計395 張（分別為96、
    97、96、106 張），另短少5 張，卻於同年月22日函高雄二
    信表示1 捆內有4 紮偽鈔，計40萬元，偽鈔究係395 張？抑
    或400 張？系爭偽鈔究竟何來？何人動手腳？何以拆封有瑕
    疵封存之鈔券？責任歸屬如何？均有爭議之情形下，被上訴
    人執意歸責高雄二信，悍然於同年8 月2 日自高雄合庫之同
    業存款帳戶扣款40萬元，高雄合庫遂於同年8 月3 日通知高
    雄二信如數補足，高雄二信不得已補足40萬元，而受有40萬
    元之損害。又高雄二信所送存之鈔券，係委託專業之台灣保
    全股份有限公司（下稱台灣保全公司）負責運鈔，保全員於
    運送系爭鈔券前，均已依規定詳細點收、檢查封存完妥無異
    ；且高雄二信送存系爭鈔券時，被上訴人人員已詳為檢查封
    存作業確無瑕疵後，始為點收，如封存有瑕疵，被上訴人自
    應拒收；系爭偽鈔經檢調人員追查，亦查無當日負責運送現
    鈔之保全員陳俊明、李啟維、李啟斌有何涉案事證，而簽結
    本案。綜上，高雄二信之左營分社、三多分社於當日送存之
    鈔券，業經保全公司及被上訴人檢查封存作業確無瑕疵，足
    證被上訴人事後發現有偽鈔弊端及封存瑕疵現象，確非高雄
    二信或保全公司之職員所為，系爭偽鈔40萬元既非屬高雄二
    信所送存，高雄二信即無應負責之理，被上訴人逕自高雄合
    庫之同業存款帳戶扣款40萬元而受有利益，致高雄二信因補
    足高雄合庫帳戶差額而受有40萬元之損害，被上訴人顯係無
    法律上之原因而受有利益，致高雄二信受有損害，爰依民法
    第17 9條規定，提起本訴。並聲明︰被上訴人應給付高雄二
    信40萬元，及自94年8 月3 日起至清償日止，按週年利率5%
    計算之利息。
二、被上訴人則以︰高雄二信所存入帳戶戶名為高雄合庫，高雄
    二信係受高雄合庫之指示，將款項存入高雄合庫設在被上訴
    人之同業支票存款帳戶內，彼此間並無契約關係，系爭偽鈔
    40 萬 元，已被調查局查扣，被上訴人並未受有利益；被上
    訴人負責收受同業鈔券者僅有1 人，祇按鈔券捆數檢查點收
    大數，並察看封籤、送存單位戳記完整無訛即存入；被上訴
    人受中央銀行所託，負責整理回籠鈔券，94年7 月20日整理
    高雄二信受高雄合庫之指示所存入900 萬元鈔券時，發現其
    中1捆 內有4 紮（短少5 張），計395 張偽鈔，即通知高雄
    二信及高雄合庫，並依中央銀行「金融機構收付回籠鈔券作
    業規範」第壹點第2 款規定，因高雄合庫未補平而自其上開
    帳戶辦理扣款，即有法律上之原因及依據，非為不當得利，
    且高雄二信既係受高雄合庫之指示，將款項存入高雄合庫設
    在被上訴人之上開帳戶內，而彼此間並無何給付關係存在，
    上訴人不得訴請被上訴人返還不當得利等語，資為抗辯。並
    聲明︰高雄二信之訴駁回。
三、原審經審理結果，駁回高雄二信之全部請求，高雄二信不服
    提起上訴，經上訴人承當訴訟，並聲明：(一)、原判決廢棄。
    (二)、被上訴人應給付上訴人40萬元，及自94年8 月3 日起至
    清償日止，按週年利率5%計算之利息。被上訴人則聲明：上
    訴駁回。
四、本件兩造不爭執事項及爭點：
(一)、不爭執事項︰
 1、被上訴人於94年7 月20日上午受中央銀行所託整理千元鈔券
    ，發現系爭偽鈔共計有4 紮，分別為第3 紮96張、第4 紮97
    張、第7 紮96張、第8 紮106 張，共計395 張偽鈔。
 2、高雄二信曾於94年7 月8 日上午9 時29分許，委由台灣保全
    公司派員陳俊明（擔任車長負責收送款項）、李啟斌（擔任
    運鈔車駕駛）、李啟維（擔任通訊警衛）3 人領取1200萬元
    鈔券2 包，先於上午10時許至高雄二信之三多分社收500 萬
    元鈔券，再於10時3 分許送800 萬元鈔券至高雄二信之旗津
    分社，又於中午12時20分許至高雄二信之左營分社收400 萬
    元鈔券，復於中午12時26分許至高雄二信之明誠分社送400
    萬元鈔券；下午1 時13分許返回高雄二信總社返還900 萬元
    鈔券，2 時7 分許提領900 萬元鈔券，2 時14分許至被上訴
    人送900 萬元鈔券。
 3、被上訴人於94年8 月2 日自從高雄合庫設在被上訴人之同業
    支票存款帳號000000000000號帳戶（下稱系爭帳戶）扣款40
    萬元。
 4、系爭偽鈔千元券395 張，經台灣高雄地方法院檢察署（下稱
    高雄地檢署）檢察官（95年度聲沒字第62號）聲請本院於95
    年9 月29日以95年度聲字第3885號刑事裁定沒收確定在案，
    並經高雄地檢署以96年1 月5 日雄檢博岱96執他227 字第
    010630號函送高雄二信依法處理。
(二)、爭點：
 1、被上訴人自高雄合庫之系爭帳戶內扣款沖抵40萬元，是否致
    高雄二信受有損害？
 2、承上若是，被上訴人自高雄合庫之系爭帳戶內扣款沖抵40萬
    元，有無法律上之原因？（含系爭偽鈔395 張是否為高雄二
    信所存入系爭帳戶？）
五、茲就上開爭點，析述本院得心證之理由如下：
(一)、被上訴人自高雄合庫之系爭帳戶內扣款沖抵40萬元，是否致
    高雄二信受有損害？
 1、按無法律上之原因而受利益，致他人受損害者，應返還其利
    益。雖有法律上之原因，而其後已不存在者，亦同。民法第
    179 條定有明文。所謂無法律上原因受利益，「致」他人受
    損害，須一方之受利益與他方之受損害間有直接因果關係存
    在（最高法院82年台上字第1731號判決意旨參照），而其間
    之因果關係是否直接存在，應以受益之原因事實與受損之原
    因事實是否同一為斷。又依學者見解，在給付型不當得利類
    型，一方基於他方之給付而受利益，是否「致他人受損害」
    ，應依給付關係作為判斷標準，易言之，即由給付者，向受
    領給付者，請求返還無法律上原之原因而受領之利益（參照
    王澤鑑著，不當得利，87年9 月出版，第41頁）；上開學者
    見解，亦可作為判斷一方之受利益與他方之受損害間有直接
    因果關係存在之基準。
 2、經查，被上訴人於94年7 月22日以高雄出字第09400062841
    號函通知高雄合庫，因發現高雄二信送存之鈔券有4 紮偽鈔
    ，計40萬元（實為395 張偽鈔，短少5 張，故短少金額40萬
    元），暫懸帳上，依中央銀行頒訂「金融機構收付回籠券作
    業規範」，高雄合庫應於一週內如數墊還，否則即於高雄合
    庫設於被上訴人之系爭帳戶內扣款補足乙情，有上開函文在
    卷可參（見原審卷第17頁）。嗣因高雄合庫未於上開期限內
    補足，被上訴人乃於94年8 月2 日自高雄合庫之系爭帳戶扣
    款40萬元，高雄合庫遂於94年8 月3 日通知高雄二信如數補
    足，高雄二信乃依此通知補足40萬元予高雄合庫等情，有高
    雄合庫94年8 月3 日合金高存字第0940004458號函在卷可稽
    （見原審卷第21頁），且為兩造所不爭執，堪予認定。又高
    雄合庫就系爭帳戶內之同業存款與被上訴人間存在消費寄託
    關係，而高雄二信送存於被上訴人之鈔券係存入系爭帳戶內
    ，高雄二信就該鈔券與高雄合庫間存有消費寄託關係，業據
    兩造分別陳述在卷（見本院卷第123 頁），而被上訴人陳稱
    其就高雄二信送存入系爭帳戶之鈔券與高雄二信間並無任何
    契約關係存在，亦為上訴人所不否認，均堪信為真。由此可
    見，被上訴人於94年8 月2 日自系爭帳戶內扣款40萬元，係
    基於其與高雄合庫間之消費寄託關係，依「金融機構收付回
    籠券作業規範」第壹條第2 項規定：「金融單位經手整理過
    濾他行鈔券，若發現張數多短、偽變造券等情事，應以申請
    函，並檢附大小封簽及偽變造券送往來之發庫行，俾向原封
    簽之金融單位索償或退還等值券幣，原封簽之金融單位應於
    接獲通知七日內補足或退還之」為之；而高雄二信於94年8
    月3 日補足40萬元予高雄合庫，係緣於彼此間所存消費寄託
    關係，乃依高雄合庫之通知為給付。換言之，高雄二信受有
    補足40萬元損害，其給付之受領對象為高雄合庫，並非被上
    訴人，其給付原因係基於與高雄合庫之消費寄託關係；被上
    訴人自系爭帳戶內扣款40萬元之利益，其所受給付係來自高
    雄合庫存於系爭帳戶同業存款，其受領原因係基於與高雄合
    庫之消費寄託關係；據此足見被上訴人所受自系爭帳戶內扣
    款40萬元之利益，並非出於高雄二信之給付，高雄二信與被
    上訴人間並無給付關係存在，且高雄二信給付40萬元之損害
    原因事實，與被上訴人自系爭帳戶內扣款40萬元之受益原因
    事實，亦非同一，自難認上訴人主張高雄二信所受40萬元給
    付損害乙事與被上訴人受有扣款40萬元利益間有直接因果關
    係存在，可堪認定。
(二)、高雄二信受有補足40萬元損害，既非因被上訴人自系爭帳戶
    扣款40萬元所致，依前揭說明意旨，即與不當得利之構成要
    件不符，是就被上訴人逕自高雄合庫之系爭帳戶內扣款沖抵
    40萬元，有無法律上之理由？系爭偽鈔395 張是否為高雄二
    信所存入合庫高雄設在被上訴人之同業支票存款帳戶？等爭
    點，以及兩造就該爭點所提攻防方法及證據資料，本院自無
    庸予以審究論述，應予指明。
六、綜上所述，上訴人主張高雄二信所受補足40萬元之損害，與
    被上訴人自系爭帳戶內扣款40萬元乙事，並無直接因果關係
    存在。從而，上訴人本於不當得利之法律關係，請求被上訴
    人給付40萬元，及自94年8 月3 日起至清償日止，按週年利
    率5%計算之利息，為無理由，不應准許。原審為高雄二信敗
    訴之判決，其理由構成雖與本院有異，惟核其結論並無二致
    ，仍應予以維持。上訴意旨指摘原判決不當，求予廢棄改判
    ，為無理由，應予駁回。
七、據上論結，本件上訴為無理由，依民事訴訟法第436 條之1
    第3 項、第449 條第1 項、第78條，判決如主文。
中    華    民    國    99    年    5     月    27    日
                  民事第六庭  審判長法  官  楊國祥
                                    法  官  陳明呈

                                    法  官  林書慧
正本係照原本作成。
本件不得上訴。
中    華    民    國    99    年    5     月    27    日
                              書記官  史華齡

司法院資訊處製作；財團法人民間司法改革基金會備份。
